【裁判字號】    98,上訴,1245
【裁判日期】    980729
【裁判案由】    偽造文書等
【裁判全文】
臺灣高等法院臺中分院刑事判決        98年度上訴字第1245號
上  訴  人  臺灣彰化地方法院檢察署檢察官
被      告  甲○○
                      12號
上列上訴人因被告偽造文書等案件，不服臺灣彰化地方法院98年
度訴字第64號中華民國98年4月20日第一審判決（起訴案號：臺
灣彰化地方法院檢察署97年度偵字第10671號），提起上訴，本
院判決如下：
    主    文
上訴駁回。
    犯罪事實
一、甲○○與姓名年籍不詳，綽號「阿忠」之成年男子及其他姓
    名年籍不詳之成年人共組詐欺集團，基於意圖為自己不法之
    所有、冒充公務員並行使其職權及行使偽造公文書之犯意聯
    絡，先由該集團內不詳成年成員，於民國97年7月29日前數
    日，在不詳地點，接續冒用士林地檢署監管科及臺灣臺北地
    方法院檢察署之名義，製作內容為受監管人乙○○需提出新
    臺幣（下同）80萬元監管清查，並以偽造之「檢察執行處鑑
    」印章蓋於其上，以此方式，偽造完成「士林地方法院檢察
    署監管科」文件之公文書；及製作內容為收到乙○○受監管
    之金額80萬元，並以偽造之「檢察行政處鑑」印章蓋於其上
    ，以此方式，偽造完成「士林地檢署監管科收據」公文書；
    及製作內容為乙○○因違反洗錢防制法，需於97年 5月18日
    下午2時出庭應訊，並以偽造之「臺灣台北地方法院檢察署
    印」公印及「檢察官鄭世揚傳票專用」、「書記官林世裕傳
    票專用」印章蓋於其上，以此方式，偽造完成「臺灣台北士
    林地方法院檢察署刑事傳票」公文書後，於97年 7月29日，
    由該集團內不詳成年成員撥打電話予乙○○，冒充為檢察官
    ，佯稱因乙○○銀行帳戶遭人冒用於非法用途，要求乙○○
    將存款領出監管，而僭行檢察官之職權，並告知乙○○至附
    近便利商店接收前開偽造之「士林地方法院檢察署監管科」
    文件傳真，致使乙○○不知有偽而陷於錯誤，乃於隔日依從
    電話中之指示自其帳戶中提款80萬元，該名自稱檢察官之集
    團內成員向乙○○確認其已將款項自銀行領回後，即佯稱待
    會將有書記官至其住處收款。另於97年7月30日上午，由「
    阿忠」撥打電話要求甲○○至彰化縣內某便利商店接收前開
    偽造之「士林地檢署監管科收據」及「臺灣台北士林地方法
    院檢察署刑事傳票」之公文書傳真，並指示甲○○依傳票上
    之地址至乙○○住處向乙○○收取款項。甲○○乃分擔詐欺
    取財之收款行為，至乙○○住處後，即向乙○○出示並交付
    「士林地檢署監管科收據」及「臺灣台北士林地方法院檢察
    署刑事傳票」，乙○○不疑有他，陷於錯誤，而將80萬元交
    予甲○○，甲○○即與該詐欺集團內成年成員以此方式行使
    偽造之公文書，並冒充自己為公務員而行使職權以完遂詐欺
    取財之收款行為，足以生損害於臺灣士林地方法院檢察署對
    於人員管理之正確性及「鄭世揚」、「林世裕」，並使乙○
    ○受有財產上之損害。嗣因乙○○發覺有異始知受騙，向警
    報案而為警循線查獲上情。
二、案經彰化縣警察局彰化分局報告臺灣彰化地方法院檢察署檢
    察官偵查起訴。
    理    由
一、本件被告甲○○所犯係死刑、無期徒刑、最輕本刑為3年以
    上有期徒刑以外之罪，其於準備程序中就被訴事實為有罪之
    陳述，經告知被告簡式審判程序之旨，並聽取公訴人及被告
    之意見後，本院合議庭認為適宜而裁定由受命法官獨任進行
    簡式審判程序，合先敘明。
二、訊據被告甲○○對於前開犯行均坦承不諱，核與證人即被害
    人乙○○於警詢及本院中證述情節相符，復有彰化縣警察局
    彰化分局中正路派出所受理各類案件紀錄表、內政部警政署
    反詐騙案件紀錄表、彰化縣警察局彰化分局刑案現場勘查報
    告、蒐證照片、內政部警政署刑事警察局97年10月2日刑紋
    字第0970133777號鑑驗書等件在卷可稽，另有扣案之「士林
    地檢署監管科收據」、「士林地方法院檢察署監管科」文件
    、「臺灣台北士林地方法院檢察署刑事庭傳票」各1張可資
    佐證，足認被告自白與事實相符，堪可採信。本案事證已臻
    明確，被告犯行堪以認定。
三、論罪科刑：
(一)按刑法所謂公印，係指公署或公務員職務上所使用之印信而
    言；所謂公印或公印文，係專指表示公署或公務員資格之印
    信而言，即俗稱大印與小官印及其印文（最高法院22年度上
    字第1904號及69年度臺上字第693號判例意旨參照）；又按
    公印之形式凡符合印信條例規定之要件而製頒，無論為印、
    關防、職章、圖記，如足以表示其為公務主體之同一性者，
    均屬之（最高法院89年度臺上字第3155號判決意旨參照）。
    而不符印信條例規定或不足以表示公署或公務員之資格之印
    文，如機關長官之簽名章僅屬於代替簽名用之普通印章，即
    不得謂之公印（最高法院86年度臺上字第4631號判決意旨參
    照）；又與我國公務機關名銜不符之印文，難認為公印文（
    最高法院84年度臺上字第6118號判決意旨參照）。經查，用
    以偽造「士林地方法院檢察署監管科」文件、「士林地檢署
    監管科收據」公文書之「檢察行政處鑑」印章，因我國並無
    此政府單位，自無從認定為依印信條例所規定製頒之印信；
    而用以偽造「臺灣台北士林地方法院檢察署刑事庭傳票」公
    文書之印章，其中「書記官林世裕傳票專用」、「檢察官鄭
    世揚傳票專用」等印章，僅係表示製發傳票之機關或人員名
    稱，並非用於表示公署或公務員之資格，亦非印信條例所規
    定製頒之印信，是前開印章皆與公印之要件不符，僅能論以
    通常印章，所蓋之印文亦非公印文，偽造上開印章並蓋用，
    不能論以刑法218條第1項之偽造公印或公印文之罪，應論以
    刑法第217條偽造印文罪。而偽造「臺灣台北士林地方法院
    檢察署刑事庭傳票」公文書上蓋用偽造之「臺灣台北地方法
    院檢察署印」印章，內容為我國檢察機關之正確名銜，樣式
    亦與政府機關官防（即俗稱大印）相符，顯係偽造上級機關
    製發之印信，以表示該機關之資格，揆諸前開說明，應論以
    刑法第218條偽造公印罪。
(二)又按公文書係指公務員職務上製作之文書，刑法第10條第3
    項定有明文；而刑法上偽造文書罪，係著重於保護公共信用
    之法益，即使該偽造文書所載名義製作人實無其人，而社會
    上一般人仍有誤信其為真正文書之危險，仍難阻卻犯罪之成
    立（最高法院54年度臺上字第1404號判例參照）。查扣案之
    「士林地方法院檢察署監管科」文件及「士林地檢署監管科
    收據」，雖係以士林地檢署監管科之名義製作，惟臺灣士林
    地方法院檢察署實際上並無此一單位，然其內容均與犯罪偵
    查事項有關，核與檢察署之業務相當，且一般人苟非熟知檢
    察組織，尚不足以分辨該單位是否實際存在，仍有誤信該等
    文書為公務員職務上所製作之真正文書之危險，堪認為偽造
    公文書。而偽造之「臺灣台北士林地方法院檢察署刑事庭傳
    票」，為檢察官、書記官職務上製作之文書，自屬偽造公文
    書。
(三)核被告所為，係犯刑法第216條、第211條之行使偽造公文書
    罪、第158條第1項之冒充公務員行使職權罪及第339條第1項
    之詐欺取財罪。
(四)按共同正犯之所以應對其他共同正犯所實施之行為負其全部
    責任者，以就其行為有犯意之聯絡為限，若他犯所實施之行
    為，超越原計畫之範圍，而為其所不知者，則僅應就其犯意
    聯絡之範圍，令負責任，未可概以共同正犯論，最高法院85
    年度台上字第2417號裁判可資參照。本件被告於97年7月30
    日上午受「阿忠」之電話指示至彰化縣內某便利商店接收前
    開偽造之「士林地檢署監管科收據」及「臺灣台北士林地方
    法院檢察署刑事傳票」之公文書傳真，再持以至乙○○住處
    向乙○○完遂詐欺取財之收款行為，是被告與「阿忠」及其
    他詐欺集團內姓名年籍不詳之成年人間就前開行使偽造公書
    罪、冒充公務員行使職權罪及第339條第1項之詐欺取財罪之
    犯行均有犯意聯絡及行為分擔，為共同正犯。至「阿忠」等
    詐欺集團成員前此所為偽造公印、印章、公文書等犯行，則
    無證據足認被告亦為共同正犯，併此敘明。
(五)而集團內不詳成年成員等偽造「臺灣台北地方法院檢察署印
    」公印及「鄭世揚檢察官傳票專用」、「林世裕書記官傳票
    專用」及「檢察行政處鑑」印章，並持之蓋於偽造之「臺灣
    台北士林地方法院檢察署刑事庭傳票」、「士林地方法院檢
    察署監管科」文件及「士林地檢署監管科收據」等公文書上
    ，係偽造該等公文書之部分行為，而偽造公文書之低度行為
    ，則為行使之高度行為所吸收，另冒用公務員官銜罪則為冒
    充公務員行使職權罪所吸收，均不另論罪。
(六)又按基於一個犯罪決意，同一時間實施數犯罪構成要件之行
    為，彼此實施行為完全、大部分或局部同一，得評價為一個
    犯罪行為論以想像競合犯。本件被告係於97年 7月30日上午
    受「阿忠」之電話指示至彰化縣內某便利商店接收前開偽造
    之「士林地檢署監管科收據」及「臺灣台北士林地方法院檢
    察署刑事傳票」之公文書傳真，再持以至乙○○住處向乙○
    ○完遂詐欺取財之收款行為，已如前述，則被告係以同一行
    為，同時為行使偽造公文書、冒充公務員行使職權及完遂詐
    欺取財之收款行為，是以被告所犯之行使偽造公文書、冒充
    公務員行使職權及詐欺取財三罪之間，乃係同一行為犯之而
    觸犯數個相異之罪名，為想像競合犯，應從較重之行使偽造
    公文書罪論處。起訴、追加起訴及上訴意旨均認其犯意個別
    ，行為互殊，應予分論併罰，尚有誤會。
(七)另被告及詐欺集團內其他不詳成年成員分別冒稱檢察官及書
    記官而要求監管被害人財物，涉犯刑法第158條第1項之冒充
    公務員行使職權罪及第 159條之冒用公務員官銜罪（最高法
    院97年度臺上字第901 號刑事判決參照），起訴意旨雖漏未
    論及冒用公務員官銜罪及冒充公務員行使職權罪部分，惟檢
    察官於原審審理中，業已陳述、論告本件起訴事實另涉有刑
    法第158條第1項冒充公務員行使職權罪，且因其等所犯之冒
    用公務員官銜罪與、冒充公務員行使職權罪與行使偽造宮文
    書罪及詐欺取財罪有想像競合之裁判上一罪關係，業如前述
    ，為起訴效力所及，本院自應併予審究。
(八)原審法院因認被告之罪證明確，適用刑法刑法第28條、第15
    8條第1項、第216條、第211條、第339條第1項、第55條前段
    ，刑法施行法第1條之1第1項、第2項前段等規定，並審酌被
    告年輕體健，本應依循正途獲取穩定經濟收入，竟因圖謀非
    法所得而率然投身詐騙集團，雖非擔任直接撥打電話出言詐
    騙被害人之工作，然出面取款仍屬該詐騙集團不可或缺之重
    要角色；而被告犯後坦承犯行，且與被害人達成和解，並當
    庭交付20萬元之賠償金額，有和解筆錄在卷可稽，犯後態度
    良好等一切情狀，而量處有期徒刑1年2月；並說明被告前未
    曾受有期徒刑以上刑之宣告，有臺灣高等法院被告前案紀錄
    表 1份在卷可憑，其因一時疏失，致罹刑章，惟於偵審中均
    坦承一切犯行，並與被害人達成和解，且當庭交付20萬元之
    賠償金額，有和解筆錄在卷可稽，犯後態度良好，經此偵審
    科刑之教訓後，當知所警惕，信無再犯之虞，因認上開對其
    所宣告之刑，以暫不執行為適當，併諭知緩刑 3年，以啟自
    新；及說明扣案之「臺灣台北士林地方法院檢察署刑事庭傳
    票」、「士林地方法院檢察署監管科」文件及「士林地檢署
    監管科收據」各1張，均為被告與共犯所有供本件犯罪使用
    ，均已交付被害人乙○○收執，並由乙○○交付警察機關而
    扣案，已非屬被告等人及被害人所有之物，然上開偽造之公
    文書上如偽造之「臺灣台北地方法院檢察署印」公印文 1枚
    、「檢察官鄭世揚傳票專用」印文1枚、「書記官林世裕傳
    票專用」印文1枚及「檢察行政處鑑」印文2枚，仍應依刑法
    第219 條規定沒收；而偽造之「臺灣台北地方法院檢察署印
    」公印及「檢察行政處鑑」、「檢察官鄭世揚傳票專用」、
    「書記官林世裕傳票專用」印章各 1枚，亦為詐騙集團成員
    所有且供被告前揭犯罪使用之物，雖未扣案，然無證據證明
    業已滅失，仍依刑法第 219條規定宣告沒收。檢察官上訴理
    由以：被告所犯冒充公務員行使職權罪與詐欺取財罪間，應
    論以數罪，及被告所參與之犯行，已屬詐騙集團共犯分工中
    ，負責出面交付相關文件取信告訴人並收取財物之核心關鍵
    犯行，尚非一般事後單純負責提領詐騙款項之車手地位所可
    比擬，且被告共同詐欺取財所使用之手法，並非一般單純以
    電話詐騙要求被害人匯款，而係進一步持上開載有地檢署名
    義之偽造公文書，出面前往被害人之住所親自取款，不僅目
    無法紀、行徑囂張，足認其惡性非輕，又所侵害之法益除告
    訴人本身之財物損失外，尚包括臺灣士林地方法院檢察署對
    於人員管理之正確性及「鄭世揚」、「林世裕」等，故原審
    僅量處被告有期徒刑1年2月，並諭知緩刑，其刑度顯屬過輕
    等語。惟被告係以同一行為同時為行使偽造公文書、冒充公
    務員行使職權及完遂詐欺取財之收款行為，其為想像競合犯
    ，已如前述；且本件之事證僅足證明被告係參與97年 7月30
    日之末端詐欺收款行為，不足認被告始終參與本件之詐欺行
    為，並據被告自承其參與本件犯罪僅獲利2萬元，且被告業
    已於原審與被害人達成和解，被告已先行給付20萬元，餘60
    萬元雖約定分期給付，但業已約定如一期未給付，即視為全
    部到期，此經原審法院製有和解筆錄附卷可憑，對被害人已
    有起碼之保障，被告尚有善後誠意，並為被害人所接受。原
    審顯已審酌被告犯罪之一切情狀，量刑妥適，檢察官之上訴
    ，非有理由，應予以駁回。
據上論斷，應依刑事訴訟法第368條，判決如主文。
本案經檢察官丙○○庭執行職務。
中    華    民    國    98    年    7     月    29    日
            刑事第五庭  審判長法  官  趙  春  碧
                              法  官  楊  真  明
                              法  官  賴  恭  利
以上正本證明與原本無異。
如不服本判決應於收受送達後10日內向本院提出上訴書狀，其未
敘述上訴理由者，並得於提起上訴後10日內向本院補提理由書（
均須按他造當事人之人數附繕本）「切勿逕送上級法院」。
                              書記官  林  桂  鳳
中    華    民    國    98    年    7     月    29    日


司法院資訊處製作；財團法人民間司法改革基金會備份。
